臺灣高雄地方法院刑事判決　　　　　　　　　　　　　九十年度易字第四二一一號
　　公　訴　人　臺灣高雄地方法院檢察署檢察官
　　被　　　告　丙○○
　　被　　　告　甲○○
右列被告因竊盜等案件，經檢察官提起公訴（九十年度偵字第五五一三號），本院判
決如左：
    主  文
丙○○意圖為自己不法之所有，而侵占離本人所持有之物，處罰金參仟元，如易服勞
役，以佰元折算壹日，扣案鑰匙壹支沒收；又共同未指定犯人，而向該管公務員誣
告犯罪，處拘役肆拾日，如易科罰金，以參佰元折算壹日。
甲○○共同未指定犯人，而向該管公務員誣告犯罪，處拘役肆拾日，如易科罰金，以
參佰元折算壹日。緩刑貳年。
    事  實
一、丙○○於民國八十九年十月十五日，在高雄縣梓官鄉○○路與通安橋旁，見未懸
    掛車牌之三陽牌、黑色、一二四ｃｃ之重型機車乙部停放該處。其對該機車係屬
    有人所有，而於不詳時、地嗣遭不詳姓名之人竊取而棄置於該處，為離本人所持
    有之物，並該機車仍屬可用之事實，有所認識，竟為供己代步之用，意圖為自己
    不法之所有，持自備鑰匙開啟該部機車之電門而發動之，將該機車侵占入己，並
    於同年十月底，將上開機車懸掛其己有之車號ＯＨＷ─○九八號車牌朦混使用，
    而於九十一年二月十四日將上開機車借與不知情友人乙○○騎乘，俟因乙○○未
    如期返還機車，丙○○與其妻甲○○雖明知車號ＯＨＷ─○九八號車牌並未遺失
    ，因恐乙○○騎乘機車犯案，竟共同基於犯意之聯絡，由丙○○指派蔡金鳳於九
    十年二月二十七日上午十時許，至高雄縣警察局湖內分局赤崁分駐所，以未指定
    犯人之方式，向警員賴進達謊報上開車牌已於九十年二月二十七日八時許在其住
    處前遺失，報請該管有偵查權限之司法警察機關，協助偵查侵占遺失物罪嫌，並
    填載報案三聯單，嗣因於九十年三月一日下午四時三十分許，因乙○○騎乘上開
    機車行經高雄市新興區○○○路前為警查獲，始發現上情，並扣得丙○○所有之
    鎖匙一支。丙○○及甲○○則在本院訊問時，亦即所誣告之案件裁判確定前自白
    係因乙○○拒絕返還上開機車，始向警員謊報遺失。
二、案經高雄市政府警察局移送臺灣高雄地方法院檢察署檢察官偵查起訴。
    理  由
一、訊據被告丙○○、甲○○，對於被告丙○○於右揭時、地持自備鑰匙開啟該部機
    車之電門而發動之，俟將該機車換掛己有之車號ＯＨＷ─○九八號車牌後借予乙○○使用，因乙○○未如期歸還，恐乙○○騎車犯案，丙○○始遣其妻甲○○至
    高雄縣警察局湖內分局赤崁分駐所謊報並上開車牌遺失之事實，坦承不諱，核與
    證人乙○○於警訊及證人賴進達警員於本院調查中證述情節相符，並有高雄縣警
    察局岡山分局赤崁所陳報單、車牌遺失電腦輸入單及車輛車牌失竊作業─新增牌
    照認可資料單三紙在卷可憑，被告二人未指定犯人誣告犯行，應堪認定。
二、雖被告丙○○矢口否認有何不法所有之侵占犯意，並辯稱：因該機車停放於高雄
    縣梓官鄉○○路重安橋下已一年多，且無車牌，伊以為是人家不要的，始持鑰匙
    發動該機車並騎走云云。惟查：機車為具有一定價值之物，且機車若欲停止使用
    需向所轄監理機關為報廢手續，常人不可能任意棄置於路旁，職是，足認該機車
    應係屬有人所有，而於不詳時、地嗣遭不詳姓名之人竊取騎用，嗣為該竊賊取走
    機車車牌後，棄置於高雄縣梓官鄉○○路重安橋下而經被告丙○○發現，是被告
    丙○○取得該機車之占有前，該機車應已屬離其所有權人持有、且無他人取得持
    有支配關係之物，應可認定。復且被告自承以己有之鑰匙開啟該部機車電門而發
    動之，並有上開機車照片附卷可稽，足見該機車性能良好，堪以使用，由此車體
    外觀及尚可使用之狀況觀之，一般人亦均可認知該機車應屬他人所有而非廢棄之
    物，被告丙○○係具有常識之成年人，對於本案機車尚屬他人所有之物，自應亦
    有所認識，其竟仍未詳予查證該機車是否確屬所有權人棄置之物，即將機車侵占
    入己，則其應有將他人所有物侵占入己之不法所有意圖甚明。此外，復有鑰匙乙
    支扣案，被告丙○○所辯誤為廢機車云云，無非飾卸之詞，不足採信。本案事證
    明確，被告丙○○侵占離本人所持有之物之犯行，洵堪認定。
二、按刑法第三百二十條第一項之竊盜罪與同法第三百三十七條之侵占離本人所持有
    之物罪，固皆以利用不法、和平之手段取得他人所有物（動產）之占有為構成要
    件，惟該二罪之區別，係在於行為人取得他人所有物之占有前，該物是否尚在行
    為人以外之人之持有支配中。若該物係在行為人以外之人之持有支配中，行為人
    係破壞此原有之持有支配關係，取得該物占有，建立新的自己之持有支配關係，
    應屬竊盜；反之，若行為人取得該物占有之前，該物並未在任何人之持有支配中
    ，則無破壞原持有支配關係之問題，行為人之取得他人所有物，應屬侵占離本人
    所持有之物罪。查本件被告丙○○在高雄縣梓官鄉○○路通安橋下取得本案機車
    占有之前，該機車應已屬離其所有權人持有、且無他人取得持有支配關係之物，
    業見前述，是被告丙○○所為，係犯刑法第三百三十七條之侵占離本人所持有之
    物罪。公訴人漏未斟酌上開機車於被告取得占有前之持有支配關係，而認其係犯
    竊盜罪，尚有未洽，惟「侵占離本人所持有之物罪」之行為人，對於該物並未先
    具有委任管理等持有之關係，此與其他類型之侵占罪不同，惟與「竊盜罪」相同
    ，且所謂「侵占」與「竊盜」，俱以不法手段占有領得財物，其客觀構成要件之
    主要事實雷同，二罪復同以為自己或第三人不法之所有為主觀要件，同以他人之
    財物為客體，同為侵害財產法益之犯罪，罪質尚無差異，應認為具有同一性，若
    起訴事實與判決事實二者間之基本社會事實相同，即得變更起訴法條之罪名為另
    一罪名（最高法院八十六年度臺非字一八七號判決意旨參照），本案起訴之基本
    社會事實與判決之基本社會事實相同，揆諸前開說明，本院自得變更起訴法條。
    又被告丙○○指派被告甲○○向高雄縣警察局湖內分局赤崁所，謊報上開機車遺
    失，二人均係犯刑法第一百七十一條第一項之未指定犯人誣告罪。被告二人於所
    誣告案件裁判確定前自白，均應依刑法第一百七十二條規定減輕其刑。又被告二
    人間有犯意之聯絡，及行為之分擔，均為共同正犯。被告丙○○上開犯行，犯意
    各別，行為互殊，應分論併罰。爰審酌被告甲○○坦承犯行，被告丙○○坦承誣
    告犯行而否認侵占犯行，及其等犯行對社會危害尚輕，暨犯罪之目的、所生損害
    、所得價值等一切情狀，各量處如主文所示之刑，並就處罰金、拘役刑部分分別
    諭知易服勞役及易科罰金之折算標準。又扣案之鑰匙乙支係被告丙○○所有供犯
    罪所用之物，並據被告丙○○供承在卷，本院自得併予宣告沒收之。末被告甲○○前未曾受有期徒刑以上刑之宣告，有臺灣高雄地方法院檢察署刑案資料查註紀
    錄表及臺灣高等法院被告全國前案紀錄表各一份附卷可按，其因一時失慮，偶罹
    刑典，犯後坦承犯行，顯有悔意，信其經此偵審教訓後，應知警惕而無再犯之虞
    ，本院因認暫不執行其刑為當，併予宣告緩刑二年，以啟自新。另被告丙○○犯
    罪情節及僅坦承部分犯行，顯無悔意等情狀，本院認不宜諭知緩刑之宣告，附此
    敘明。
據上論斷，應依刑事訴訟法第二百九十九條第一項前段、第三百條、刑法第二十八條
、第三百三十七條第一項、第一百七十一條第一項、第一百七十二條、第四十一條第
一項、第四十二條第二項、第七十四條第一款，刑法第三十八條第一項第二款，罰金
罰緩提高標準條例第一條前段、第二項，判決如主文。
本案經檢察官李廷輝到庭執行職務。
中      華      民      國    九十一    年      五      月    二十一    日
                                    臺灣高雄地方法院刑事第四庭
                                        法  官  廖  純  卿
右正本證明與原本無異。
如不服本判決，應於判決送達後十日內，向本院提出上訴狀。
                                        書記官  林  孝  聰
中      華      民      國    九十一    年      五      月    二十一  日
附錄本案論罪科刑法條全文：
中華民國刑法第三百三十七條：
意圖為自己或第三人不法之所有，而侵占遺失物、漂流物或其他離本人所
持有之物者，處五百元以下罰金。
中華民國刑法第一百七十一條：
未指定犯人，而向該管公務員誣告犯罪者，處一年以下有期徒刑、拘役或
三百元以下罰金。
未指定犯人，而偽造、變造犯罪證據，或使用偽造、變造之犯罪證據，致
開始刑事訴訟程序者，亦同。
